臺灣臺南地方法院民事判決
110年度訴字第321號
原      告  財政部國有財產署南區分署

法定代理人  黃莉莉  
訴訟代理人  鄭植元律師
            楊家瑋律師
            高華陽律師
被      告  吳俊毅  



上列當事人間請求返還土地等事件，本院於民國110年7月26日言
詞辯論終結，判決如下：
    主  文
被告應將坐落臺南市○○區○○○段○○○○○○○地號土地上，如附圖所示
編號Ａ部分面積六十九點六八平方公尺、編號Ｂ部分面積六點八五
平方公尺之地上物予以拆除，並將上開土地騰空返還原告。
被告應給付原告新臺幣貳拾參萬肆仟貳佰肆拾參元及自民國一百
一十年一月九日起按週年利率百分之五計算之利息。
被告應自一百零九年十一月一日起至返還上開土地之日止，按月
給付原告新臺幣參仟玖佰貳拾貳元。
原告其餘之訴駁回。
訴訟費用由被告負擔。
    事實及理由
壹、程序事項
    本件被告經合法通知，未於最後言詞辯論期日到場，核無民
    事訴訟法第386條所列各款情形，爰依原告之聲請，由其一
    造辯論而為判決。
貳、實體事項
一、原告起訴主張：
  ㈠訴之聲明：
  ⒈被告應將坐落臺南市○○區○○○段000○000地號土地（下稱系爭4
    34、435地號土地，合稱系爭土地），如附圖所示編號A、B
    範圍之地上物（下稱系爭地上物）拆除後，將占用面積76.5
    3平方公尺之土地返還予原告。
  ⒉被告應給付原告新臺幣（下同）21萬3,355元，及自民國110
    年1月9日起至清償日止，按週年利率5％計算之利息，暨自10
    9年11月1日起至返還系爭434地號土地之日止，按69.68平方
    公尺乘以當年度申報地價週年利率5％計算之金額。
  ⒊被告應給付原告2萬0,964元，及自110年1月9日起至清償日止
    ，按週年利率5％計算之利息，暨自109年11月1日起至返還系
    爭435地號土地之日止，按6.85平方公尺乘以當年度申報地
    價週年利率5％計算之金額。
  ㈡系爭土地係原告負責管理之國有土地，被告竟搭建門牌號碼
    臺南市○○區○○路00號磚木造平房、鐵棚架等（下稱系爭房屋
    ）使用，無權占用系爭434、435地號土地面積各69.68、6.8
    5平方公尺。原告於109年4月28日以台財產南南三字第10906
    042560號函通知被告限期清除系爭地上物及返還系爭土地，
    並繳納使用補償金，復於同年12月8日以律師函請被告於110
    年1月8日前拆除系爭地上物及返還系爭土地，並給付使用補
    償金，被告均置之未理，原告爰依民法第767條規定，請求
    被告拆除系爭地上物及返還系爭土地。
  ㈢被告無權占用系爭土地，其係無法律上之原因而受有利益，
    致原告受有不能使用系爭土地之損害，依民法第179條規定
    、最高法院61年台上字第1695號判例，原告得請求被告給付
    相當於租金之不當得利，計算方式說明如下：
　⒈系爭土地位於臺南市中西區，周邊生活機能及交通均屬便利
    ，以週年利率5％計算土地租金，應屬合理。又依國有非公用
    不動產租賃作業程序第55點第㈠項，系爭土地占建部分每月
    租金（即使用補償金）計算公式為：申報地價×占用面積×週
    年利率5％÷12個月。原告於109年12月8日以律師函向被告催
    告，嗣於請求後6個月内之110年2月22日提起本件訴訟，依
    民法第129條、第130條規定，消滅時效於109年12月8日中斷
    ，爰請求自109年12月8日回推5年，即自104年12月9日起計
    算之相當於租金之不當得利。
　⒉系爭434地號土地部分：
　⑴自104年12月9日起至106年12月31日：
　　系爭434地號土地申報地價為每平方公尺1萬2,800元，被告
    占用面積69.68平方公尺，故每月租金應為3,716元（計算式
    ：1萬2,800元/平方公尺×69.68平方公尺×5％÷12個月＝3,716
    元），上開期間共計24個月又23日，故被告應給付相當於租
    金之不當得利為9萬1,941元【計算式：3,716元×（24＋23/31
    ）個月＝9萬1,941元】
　⑵自107年1月1日起至109年10月31日：
　　系爭434地號土地申報地價為每平方公尺1萬2,300元，被告
    占用面積69.68平方公尺，故每月租金應為3,571元（計算式
    ：1萬2,300元/平方公尺×69.68平方公尺×5％÷12個月＝3,571
    元），上開期間共計34個月，故被告應給付相當於租金之不
    當得利為12萬1,414元（計算式：3,571元×34個月＝12萬1,41
    4元）。
　⑶上開金額合計為21萬3,355元。
　⒊系爭435地號土地部分：
  ⑴自104年12月9日起至106年12月31日：
　　系爭435地號土地申報地價為每平方公尺1萬2,800元，被告
    占用面積6.85平方公尺，故每月租金應為365元（計算式：1
    萬2,800元/平方公尺×6.85平方公尺×5％÷12個月＝365元），
    上開期間共計24個月又23日，故被告應給付相當於租金之不
    當得利為9,030元【計算式：365元×（24＋23/31）個月＝9,03
    0元】。
  ⑵自107年1月1日起至109年10月31日：
　　系爭435地號土地申報地價為每平方公尺1萬2,300元，被告
    占用面積6.85平方公尺，故每月租金應為351元（計算式：1
    萬2,300元/平方公尺×6.85平方公尺×5％÷12個月＝351元），
    上開期間共計34個月，故被告應給付相當於租金之不當得利
    為1萬1,934元（計算式：351元×34個月＝1萬1,934元）。
  ⑶上開金額合計為2萬0,964元。
　⒋因申報地價每一年度略有漲跌，無法於起訴前即特定請求之
    金額，故請鈞院命被告給付自109年11月1日起至其返還系爭
    土地之日止，按被告占用系爭土地之面積，乘以當年度申報
    地價週年利率5％計算之金額。
　⒌依國有非公用不動產被占用處理要點第7點規定，占用人如未
    於限繳期限內繳納者，應依民法第229條第1項規定支付自繳
    納期限屆滿後至實際繳交之日之遲延利息。原告於109年12
    月8日以律師函請求被告於110年1月8日前繳納使用補償金，
    惟被告迄今仍未繳納，故遲延利息應自110年1月9日起算。
二、被告則以下列情詞資為抗辯：
  ㈠聲明：原告之訴駁回。
  ㈡被告係因繼承而取得系爭地房屋，其不清楚為何會占用系爭
    土地，並就原告請求相當於租金之不當得利部分，為5年之
    時效抗辯。
三、得心證之理由： 
　㈠按所有人對於無權占有或侵奪其所有物者，得請求返還之。
    對於妨害其所有權者，得請求除去之；當事人主張有利於己
    之事實者，就其事實有舉證之責任，民法第767條第1項前段
    、民事訴訟法第277條前段分別定有明文。又以無權占有為
    原因，請求返還土地者，占有人對土地所有權存在之事實無
    爭執，而僅以非無權占有為抗辯者，土地所有權人對其土地
    被無權占有之事實無舉證責任，占有人自應就其取得占有係
    有正當權源之事實證明之（最高法院85年度台上字笫1120號
    判決意旨參照）。查原告為系爭土地之所有權人，被告所有
    之系爭房屋，分別占用系爭434、435地號土地面積各69.68
    、6.85平方公尺，合計面積為76.53平方公尺等情，有系爭
    土地登記第一類謄本、房屋稅籍資料查復表、臺南市臺南地
    政事務所土地複丈成果圖附卷可參（本院卷第119、125、12
    7、165頁），堪信為真。被告固抗辯其繼承系爭房屋，不清
    楚為何占用系爭土地云云，惟並未提出其有權占有系爭土地
    之證據以實其說，是其所辯，尚屬無據。
　㈡按無法律上之原因而受利益，致他人受損害者，應返還其利
    益，民法第179條前段定有明文。次按依不當得利之法則請
    求返還不當得利，以無法律上之原因而受利益，致他人受有
    損害為其要件，故其得請求返還之範圍，應以對方所受之利
    益為度，非以請求人所受損害若干為準，無權占有他人土地
    ，可能獲得相當於租金之利益為社會通常之觀念（最高法院
    著有61年台上字第1695號判例參照）。按租金請求權因5年
    間不行使而消滅，為民法第126條所明定；無法律上之原因
    而使用他人房屋，可能獲有相當租金之利益亦為社會通常之
    觀念，名稱雖與租金異，然實質上仍為使用房屋之代價；又
    無法律上之原因而獲得相當於租金之利益，致他人受損害時
    ，如該他人返還利益請求權已逾租金短期消滅時效之期間，
    對於相當於已罹消滅時效之租金之利益，不得依不當得利之
    法則，請求返還（最高法院98年台上字第2496號民事判決意
    旨參照）。查原告前委託正暘法律事務所於109年12月8日以
    暘國財字第1091208001號函，通知被告應於110年1月8日前
    ，自行拆除系爭地上物，並返還自87年5月起至109年10月止
    ，占用系爭土地之使用補償金（不當得利），被告係於109
    年12月9日收受該函文乙情，有上開律師函及回證在卷可參
    （本院卷第43-45頁）。是原告之系爭土地既為被告所無權
    占有，則其請求被告給付自原告以律師函催告其拆除地上物
    之送達日即109年12月9日（本院卷第45頁）往前計算5年（
    即104年12月10日起至109年12月9日止）及自109年12月10日
    起相當於租金之不當得利，自屬有據。
　㈢復按城市地方房屋之租金，以不超過土地及其建築物申報總
    價年息百分之十為限，土地法第97條第1項訂有明文。又基
    地租金之數額，除以基地申報地價為基礎外，尚須斟酌基地
    之位置，工商業繁榮之程度，承租人利用基地之經濟價值及
    所受利益等項，並與鄰地租金相比較，以為決定，並非必達
    申報總地價年息百分之十最高額（最高法院68年台上字第30
    71號判例參照）。查系爭土地之坐落在臺南市中西區，附近
    交通便利、商店林立、生活機能佳，系爭房屋東臨文賢路，
    為一層樓之磚造平房，外觀老舊，似無人居住，該屋前方之
    騎樓有停放車輛等情，經本院會同原告至現場勘驗屬實，復
    有勘驗測量筆錄、現場照片在卷可參（本院卷第149-161頁
    ）。本院審酌上情，認原告請求相當於租金之不當得利，以
    年息百分之5計算應為合理。
　㈣查被告之系爭房屋占用系爭434、435土地之面積分別為69.68
    、6.85平方公尺，計有76.53平方公尺，業如前述，而系爭
    土地自104年1月起至106年12月止、107年1月起迄今之申報
    地價各為每平方公尺12,800元、12,300元乙節，有系爭土地
    登記第一類謄本、申報地價查詢資料附卷可佐（本院卷第12
    5、127、183-189頁），故自104年12月10日起至106年12月3
    1日止（752天）、自107年1月1日起至109年10月31日止（1,
    034天），總計應返還之相當於租金之不當得利為23萬4,243
    元（計算式：76.53×12,800×5％×752/365＝100,911；76.53×1
    2,300×5％×1,034/365＝133,332，100,911＋133,332＝234,243
    ，元以下四捨五入，此即前揭函文催告被告給付之5年內不
    當得利）。而被告自109年11月1日起至返還系爭土地之日止
    ，應按月給付原告3,922元（計算式：76.53×12,300×5％÷12＝
    3,922，元以下四捨五入），逾此範圍之請求，尚屬無據。
四、綜上所述，原告本於所有權人之地位，請求被告拆除系爭地
    上物並返還占用之系爭土地；被告應給付23萬4,243元及自1
    10年1月9日起按週年利率百分之5計算之利息；暨自109年11
    月1日起至返還占用系爭土地之日止，按月給付3,922元，為
    有理由，應予准許，逾此範圍之請求，為無理由，應予駁回
    。　　　
五、按各當事人一部勝訴、一部敗訴者，其訴訟費用，由法院酌
    量情形，命兩造以比例分擔或命一造負擔，或命兩造各自負
    擔其支出之訴訟費用，民事訴訟法第79條定有明文。本院審
    酌前開判決結果，原告請求被告返還不當得利固有部分敗訴
    ，然因此係附帶請求給付相當於租金之不當得利，不得併算
    其訴訟標的價額，爰判決如主文第5項所示。
六、據上論結，本件原告之訴為一部有理由，一部無理由，依民
    事訴訟法第79條，判決如主文。
中　　華　　民　　國　　110 　年　　8 　　月　　16　　日
                  民事第五庭　法  官　陳尹捷
以上正本係照原本作成。
如不服本判決，應於判決送達後20日內，向本院提出上訴狀並表
明上訴理由，如於本判決宣示後送達前提起上訴者，應於判決送
達後20日內補提上訴理由書（須附繕本）。
如委任律師提起上訴者，應一併繳納上訴裁判費。  　　　　　
中　　華　　民　　國　　110 　年　　8 　　月　　16　　日
                              書記官　曾美滋